【裁判字號】    97,上更(一),140
【裁判日期】    990226
【裁判案由】    貪污治罪條例
【裁判全文】
臺灣高等法院刑事判決               97年度上更(一)字第140號
上  訴  人  臺灣臺北地方法檢察署檢察官
被      告  戊○○
指定辯護人  何威儀律師
被      告  丙○○
選任辯護人  周立仁律師
上列上訴人因被告等違反貪污治罪條例等案件，不服臺灣臺北地
方法院87年度訴字第451號，中華民國93年7月13日第一審判決（
起訴案號：臺灣臺北地方法院檢察署86年度偵字第18500號），
提起上訴，本院判決後，經最高法院發回更審，本院判決如下：
    主  文
原判決撤銷。
戊○○、丙○○均免訴。
    理  由
一、公訴意旨略以：被告戊○○、甲○○（業經本院以92年度重
    上更(四)判決無罪確定）分別為佛根投資顧問股份有限公司（
    下稱佛根公司）總經理、董事長，被告丙○○係中華民國退
    伍軍人協會（下稱退協會）公關室主任，丁○○原為國營中
    國農民銀行世貿分行（下稱農銀世貿分行）經理，己○○、
    乙○○為該分行之授信課長代理襄理、放款業務經辦人（丁○○三人前經本院以95年度重上更(六)字第204號判決無罪，
    嗣經最高法院發回，現仍經本院以97年重上更(七)字第196號
    審理中，尚未確定，下稱另案），均為依據法令從事公務之
    人員。甲○○與被告戊○○、丙○○共謀以低價收購，再向
    銀行超貸後轉售牟利，於民國79年7月間由甲○○、被告戊○○，借用退協會住宅興建委員會名義，或以甲○○個人名
    義，分別以新台幣（下同）7100萬元及2635萬元與華勤建設
    企業股份有限公司（下稱華勤公司）、光裕建設企業股份有
    限公司（下稱光裕公司）簽訂房屋預約書、不動產買賣契約
    書（如起訴書附表所示）後，即以附表所列之出賣人、買受
    人，虛偽成立房屋買賣契約，並將買賣價格提高為1倍至4倍
    後，於79年7、8月間，持向農銀世貿分行申請超貸。該分行
    經理丁○○明知上情，竟基於共同圖利之概括犯意，授意乙○○、己○○二人不為徵信，超額核貸1億8620萬元，其中
    包括信貸部分，計撥1億6580萬元，被告戊○○、丙○○並
    從中分得503萬元及226萬元之不法利得，餘款或提領他用或
    在大陸置產；但部分貸款自80年1月間起即滯繳本息，經強
    制執行結果，尚有7887萬7984元未獲清償，因認被告戊○○
    、丙○○涉犯戡亂時期貪污治罪條例第6條第3款之對於主管
    之事務直接圖利罪嫌云云。
二、按被告行為後，因刑法法律之變更，致其規定之犯罪構成要
    件變更而有擴張或限縮時，必其行為同時該當修正前、後法
    律所定之犯罪構成要件，均應予科處刑罰時，始生刑法第2
    條第1項之比較適用問題。故被告之行為，依行為時之法律
    規定，應成立犯罪，但依裁判時之法律已不加處罰者，即屬
    「犯罪後之法律已廢止其刑罰」之範疇，應依刑事訴訟法第
    302條第4款之規定諭知免訴。
三、本件下列所引用之被告以外之人於調查局詢問、偵訊時之證
    詞，被告及辯護人業於本院準備程序時同意作為證據（本院
    卷第28頁反面至29頁），復未於言詞辯論終結前聲明異議，
    依刑事訴訟法第159條之5第2項、第1項規定，視為同意作為
    證據。本院並審酌上揭被告於檢察官偵訊之證詞均經具結，
    合於法定要件，且各該筆錄作成之情況，均係出於自由意志
    ，並無證明力顯然過低之情形，亦無顯不可信之情狀，係屬
    適當，應均有證據能力。又本院下列所引用卷內之文書證據
    、證物之證據能力部分，並無證據證明係公務員違背法定程
    序所取得，且檢察官、被告及辯護人於本院亦均未主張排除
    下列文書證據、證物之證據能力，且迄本院言詞辯論終結前
    均未表示異議，本院審酌前揭文書證據並無顯不可信之情況
    與不得作為證據之情形，依刑事訴訟法第158條之4反面解釋
    及第159條之4之規定，應認均有證據能力。
四、公訴意旨固認被告戊○○、丙○○與具有公務員身分之丁○○、徐明福、乙○○共犯戡亂時期貪污治罪條例第6條第3款
    之對於主管之事務直接圖利罪嫌云云，然：
  (一)按刑法第10條第2項所稱之公務員，原係指依法令從事於公
    務之人員，嗣於94年2月2日修正（95年7月1日施行）為：「
    稱公務員者，謂下列人員：一、依法令服務於國家、地方自
    治團體所屬機關而具有法定職務權限，以及其他依法令從事
    於公共事務，而具有法定職務權限者。二、受國家、地方自
    治團體所屬機關依法委託，從事與委託機關權限有關之公共
    事務者。」，是刑法上公務員之定義，在新法施行後，與修
    正前未盡相同，構成要件亦有變更；又貪污治罪條例第2條
    原規定：「依據法令從事公務之人員，犯本條例之罪者，依
    本條例處斷」，亦於95年5月30日修正為：「公務員犯本條
    例之罪者，依本條例處斷」，於同年7月1日同步施行，以配
    合前述刑法之修正，亦即貪污治罪條例與刑法採取相同之公
    務員定義。而所謂「公務員」，在主體的要件上，限於服務
    於國家、地方自治團體所屬機關的公務人員，或者是依法令
    從事於公共事務而具有法定職務權限者，或是受機關委託而
    從事與委託機關權限有關之公共事務者。在事務的要件上，
    除了服務於國家或地方自治團體所屬機關之人員外，則必須
    是從事於公共事務者。再所謂公共事務必須係關於公權力行
    為，私經濟行為並不包含在內；簡言之，修法後刑法關於公
    務員概念之範圍，僅限縮於「與公共事務及公權力之行使相
    關之人員」。
  (二)中國農民銀行雖屬國營事業機構，惟該銀行所經營之民間放
    款等業務，與一般民營機構之營利行為並無不同，是本案原
    起訴共同被告丁○○、徐明福、乙○○分別任職於農銀世貿
    分行經理、代理襄理及施放款業務經辦人，從事貸款業務、
    授信審查、貸放金額之建議、貸款之核撥等業務，均非執行
    政府公務，應認非關國家權力實質運作，乃係單純私法上之
    經濟行為，依前述修正後刑法關於公務員概念之規定，其三
    人所從事之業務，既非公權力之行使，而不再具有刑法所稱
    之公務員身分，自非屬貪污治罪條例所規範之犯罪主體，因
    此，原起訴與其三人共犯之被告二人，已不因無身分與有身
    分之共犯而該當貪污治罪條例所規範之犯罪主體，即行為時
    法律有處罰，裁判時已無處罰之明文，屬犯罪後已廢止其刑
    罰，自應依刑事訴訟法第302條第4款為免訴之判決。
五、至於被告戊○○、丙○○與已不再具有刑法所稱公務員身分
    之另案被告丁○○、己○○、乙○○等人間，縱因不符合貪
    污治罪條例或其他瀆職罪特別規定之構成要件，而不成立貪
    污或瀆職罪名，固非不可以背信罪相繩，然：
  (一)訊據戊○○、丙○○均堅決否認有背信之犯行，戊○○辯稱
    ：是佛根公司跟退協會合作，跟伊個人無關，銀行貸款業務
    伊並不熟悉，甲○○向伊與丙○○推薦他在農民銀行的熟人
    ，伊才請他承辦此業務，甲○○有帶伊及丙○○去拜訪丁○○約1、20分鐘，丁○○以下的承辦人員伊都沒有見過面，
    80年4月12日伊、丙○○與甲○○有簽一份會議紀錄，因甲○○有侵占之嫌疑，伊及丙○○就把住宅興建委員會撤銷，
    他也簽字，他聲明貸款與伊等完全沒有關係，完全是他主辦
    的。80年3月7日有發給甲○○一封存證信函，上面表示整個
    向銀行貸款的金額跟數據，都是甲○○跟丁○○銀行直接談
    判的，伊等未參與，因甲○○曾是農民銀行台中分行副理，
    因侵占公款而解職，丁○○是他招考的學生，他可以影響丁○○，華勤公司在楊梅賣過伊等房子，當初是依照建造成本
    打折賣給伊等，本件甲○○向銀行貸款，完全是甲○○的私
    心，他貸1億6000多萬，除了還房子錢，根據伊的存證信函
    ，他只付這房子本金9000多萬，將近還有7000多萬，他沒有
    完全用在房屋裝修上，他把錢轉移到還欠之農民銀行台中分
    行錢及自己私用，伊等除了與丁○○經理第一次禮貌上10分
    鍾見面後，伊等後來都沒有與農民銀行接觸過，何來背信之
    有等語；辯護人為其主張：從貸款部分來看，都是由甲○○
    在主導，至於丁○○也只跟戊○○見過1次面，短短談話不
    到20分鐘，根本沒有犯意聯絡，被告是被害人，依刑法共犯
    原則是對向犯，不應該成立共犯等語；被告丙○○辯稱：退
    協會未曾決定過房屋價格，1億多這案子不是伊辦的，退協
    會是為了會員謀福利，買一戶貸一戶，不是找人頭貸的，退
    協會並沒有把房子分售，伊沒有背信對象，伊因本案欠農銀
    4戶別墅的錢，伊太太也有4戶，伊只知道1戶，後面3戶怎麼
    來的不知道，伊女兒、兒子也是，後來伊兒子賠錢認了，伊
    到現在還欠農銀這麼多錢，伊一個退休上校伊那有資格買10
    幾戶別墅，怎麼來的伊不知道等語；辯護人為其主張：當時
    辦貸款時都是由甲○○主辦，丙○○當時在不知道情況下辦
    理，完全沒有參與等語。
  (二)佛根公司先前針對協助退協會會員承購位於楊梅交流道旁華
    國梅花兩千戶大社區事，有於79年3月16日發函退協會，
    建議籌組退協會住宅興建委員會（下稱住委會）負責倡導、
    監督，不負盈虧及實質法律責任，而主任委員為蕭而光，副
    主任委員為丙○○及甲○○，常務委員兼執行長為戊○○。
    又退協會於79年5月9日、79年7月21日二度就會員承購華國
    梅花房地事，函請農銀世貿分行協助貸款等情，此有佛根
    公司79年3月16日)佛建字第015號函及建議委員名單之簽
    呈附於另案卷可參（第13293號偵卷第63至65頁），並有退
    協會79年5月9日協公字第0868號函、79年7月21日協公
    字第0951號函附於另案卷為憑（第275號上更(二)卷１第175至
    178頁）。農銀世貿分行因而於79年6月至9月間陸續受理以
    甲○○、楊中庸、曾耀祖、彭國安、楊美玉、彭永平、楊花
    玉、傅英、丙○○、彭立群、余惠國、王怡堯、簡萬士、章
    碩麟、林順利、程貞勇、陳真珠、江戴慧、劉煙魚、張嘉琇
    、彭克非等人名義提出之申貸案，計22筆（如起訴書附表所
    示），分別於79年6月至12月以申請人提出之不動產買賣契
    約其上所載成交價之8成，作為核貸金額之依據，總計核貸1
    億8620萬元，實撥金額為1億7480萬元，嗣各筆申貸案均已
    辦妥抵押設定等情，業據證人黃振國於另案審理時亦證稱：
    所有房子都是辦好抵押貸款後才撥款等語（第218號重上更
    (三)卷(一)第116頁），並有中國農民銀行辦理消費者貸款申請
    暨審核綜合表、授信個案覆審報告、擔保品估價表、個人徵
    信調查報告、撥貸申請書、不動產買賣契約書、建築物改良
    登記簿、中國農民銀行世貿分行86年3月26日函、88年8月2
    日函、合作金庫商業銀行世貿分行96年6月8日函等附於另案
    卷可憑（第218號重上更(三)卷(三)第155至561頁、第218號重上
    更(三)卷(四)第1至309頁，第275號上更(二)卷(一)第290至291頁、
    第178至277頁，第204號重上更(六)卷(一)第28至29頁）。又上
    開22筆申貸案中，其中：
  1.編號10至17、19至20所示之房屋（計44戶）及編號18所示裕
    成路118之2號、裕成路158巷2弄第43、49、18號等4戶房屋
    ，係華勤公司興建之房屋，由甲○○、被告戊○○二人於79
    年7月23日代表住委會與華勤公司簽訂房屋預約書，約定以
    7100萬元承購等情，業據證人華勤公司董事長張達夫於另案
    調查時證稱：華勤公司在79年間曾出售二批楊梅埔心地區房
    地予退伍軍人協會甲○○及其指定之人，第一批25戶華國梅
    花是在79年初即售出，第二批則有48戶是在79年5、6月間
    開始與甲○○、戊○○等人洽談銷售之事宜，第二批最後是
    以7100萬元銷售等語（第13293號偵卷第59頁反面），並有
    房屋預約書、華勤公司函文附於另案卷可憑（第218號重上
    更(三)卷(三)第7至11頁、第28至30頁）。
  2.編號22所示之房屋6戶，係甲○○於79年9月3日與張正妹簽
    定不動產買賣契約，約定以390萬元承購，有該不動買賣契
    約附於另案卷可憑（第218號重上更(三)卷(三)第22至27頁）。
  3.至於編號8所示之房屋1戶（房屋型號R128），係向證人謝信
    貞以180萬元承購等情，業據證人謝信貞於另案審理時證稱
    ：伊不是跟甲○○買房子，伊是直接以150萬元跟建設公司
    買的，以180萬賣出，伊賣給戊○○等語（第218號重上更(三)
    第112頁），並有79年4月10月購入各房型房房屋支出金額明
    細表、謝信貞於90年6月3日出具之證明書及農銀催收明細（
    所有權移轉登記欄所載前後權利人）等附於另案卷可參（第
    218號重上更(三)卷(三)第496、491、78至86頁）。
  4.又編號2所示之房屋1戶（房屋型號R159），係向邱漢森承購
    ，其餘39戶，則由甲○○以自已名義向光裕公司承購35戶、
    以彭永平、陳真珠名義向光裕公司各承購2戶（計4戶）等情
    ，業據另案被告甲○○於另審審理時不否認（第97號重上更
    (四)卷(二)第131頁），復有79年4月10月購入各房型房房屋支出
    金額明細表、農銀法拍明細、不動產買賣契約書附於另案卷
    足憑（第218號重上更(三)卷(三)第496、83至86、14至21頁）。
  (三)雖共犯丁○○於另案偵查時曾供述：依伊現在看，本案貸款
    不合乎規定，不應貸給，前提是買賣合約係偽造，權狀所有
    權人為他人，若伊發現買賣合約出售人並非權狀所有權人，
    伊不會准其貸款等語（第13293號偵卷第5頁反面），而上開
    申貸案之房地之出賣人並非房地所有權人，且所附之不動產
    買賣契約確有不實等情，固有證人楊美玉於另案偵查中證稱
    ：伊與楊花玉均沒有買房子，伊是在佛根公司任雜務，伊父
    為戊○○，甲○○與伊父為好友，甲○○係借伊名義去買房
    子，伊交身分證影本及印章給甲○○等語（第13293號偵卷
    第39頁、第40頁反面）、於另案審理時證稱：貸款申請書不
    是伊提出申請的，但上面楊美玉之簽名是伊的字跡沒錯，甲○○曾要伊去世貿分行寫過一些資料而已，楊花玉有與伊及
    楊中庸去過銀行，甲○○要伊等填一些資料，未向伊等講明
    要貸款，伊去銀行對保過1次等語（第2118號訴卷第182至18
    6頁）；證人程賽南於另案偵查時證稱：伊先生為戊○○，
    伊在佛根公司任職，負責銷售房屋，伊沒有買楊梅華國梅花
    村之房子，印章是伊的，有交印章給甲○○等語（第13293
    號偵卷第37至38頁）；證人余志傑另案偵查時證稱：余惠國
    並不知情，是伊與甲○○為多年朋友，甲○○說他要買房子
    ，用1人名義無法買受，他向伊借名義，伊交余惠國身分證
    影本，印鑑證明及去銀行對保，並沒有真貸款或買房子等語
    （第13293號偵卷第40頁反面）、另案審理時證稱：授信案
    文件上之簽章是以伊兒子之名義申請的，余惠國之部分均是
    伊帶他去辦的，甲○○有向伊講要借名義去辦，伊說好，當
    初所簽文件上，有金額在上面，對保時有銀行人員與伊接觸
    等語（第2118號訴卷第184頁至186頁）；證人陳真珠於另案
    偵訊時證稱：伊沒有買房子及貸款，交資料給甲○○並去銀
    行對保，是甲○○及丙○○說退伍軍人協會要賣房子給退伍
    軍人要伊作保，伊交資料給他，並去銀行對保，伊當時並不
    知是對保，只是蓋章簽名語（第13293號偵卷第41頁反面）
    、於另案審理時證稱：授信案文件上之印章是伊的，有帶章
    碩麟、章嘉琇去農銀沒錯，當場甲○○拿了一堆文件要伊等
    填寫並簽章，印章是伊交給甲○○去蓋的等語（第2118號訴
    卷第184至186頁）；證人王怡堯於另案偵訊時證稱：甲○○
    與伊父為好友，甲○○借伊名義去買房子，伊交身分證影本
    及印章給他，有去銀行簽名蓋章，不知做何事，是甲○○叫
    伊簽名蓋章，不是行員等語（第13293號偵卷第40至42頁）
    ；證人簡萬士於另案偵訊時證稱：伊沒有買本件房子或貸款
    ，是彭國安介紹伊去上班，他說是去退協會上班，伊去時發
    現與佛根公司同辦公室，設有退協會住委會籌備處，伊實際
    勞保為佛根公司，伊一上班即要伊身分證影本及印章，又叫
    伊去申請印鑑證明，並叫伊去銀行，行員拿表格給伊要伊簽
    名蓋章，伊就蓋章簽名並不知是對保貸款，是甲○○叫伊等
    簽名蓋章，不是行員等語（第13293號偵卷第41至42頁）；
    證人程貞勇於另案偵訊時證稱：伊沒有買房子及貸款，伊在
    佛根公司任工友，甲○○有向伊要身分證影本及印章等語（
    第13293號偵卷第41頁反面）；證人傅英於另案偵訊時證稱
    ：伊在佛根公司任職秘書，是甲○○要伊證件，伊發現甲○○以伊名義買房子，伊曾向甲○○抗議，甲○○乃寫一字據
    給伊，伊沒有買房子及貸款等語（第13293號偵卷第44頁）
    ，並有上開申貸案所附之不動產買賣契約、建築物改良登記
    簿及甲○○坦承借用傅英名義購入4戶房屋之承諾書附於另
    案卷可憑（第13293號偵卷第62頁）。然：
  1.衡以上開證人楊美玉等人均不否認有前往銀行，並有蓋章簽
    名之行為，則農銀世貿銀行於審理時，是否當然知悉所附買
    賣契約非真正，即非無疑。
  2.而另案被告丁○○亦供稱：當時伊沒有看買賣合約，未發現
    甲○○提出之買賣合約係偽造，伊亦沒有聽承辦人反應過買
    賣合約有問題不應該貸款等語（第13293號偵卷第4至5頁）
    。參以丁○○上開於偵訊所陳買賣合約係偽造乙節，其業已
    表示係事後之判斷，尚難逕認於丁○○於申貸當時即知有不
    應核貸之情形。又觀諸中國農銀銀行授信案件分層授信準則
    、辦理購置及修繕房屋貸款作業規則、授信及投資政策要點
    、徵信作業要點、業務手冊（第13293號偵卷第109至119頁
    ，第218號重上更(三)卷(三)第151至154頁，第1065號上更(一)卷
    (一)第182至186頁），並無涉及申貸人與名義上所有權人不合
    時，不應放貸之規定，而共犯丁○○於另案審理時亦供稱：
    伊等當初審理時，只認定買受人是否是退協會的會員及日後
    確定可登記為房屋所有權人，不問買受人究竟從何處購得房
    屋，銀行亦無規定貸款人尚未取得所有權時，需要所有權人
    提供同意擔保文件；實務上都是在貸款人尚未取得所有權時
    就核貸，伊等不會去追究前手的問題，只要這個房屋嗣後確
    實有過戶到借款人名下即可等語（第64號重上更(五)卷(二)第2
    頁反面、第5頁，第204號重上更(六)第10至11頁）。則農銀世
    貿分行對於申貸人與名義上所有權人不合時，是否應即否准
    其申貸一節，實猶待商榷。
  3.至於被告戊○○雖於本院審理時供稱：銀行貸款業務伊不熟
    悉，甲○○向伊及丙○○推薦他在農民銀行的熟人，伊等才
    請他承辦此業務，甲○○有帶伊等去拜訪丁○○約1、20分
    鐘，丁○○以下的承辦人員伊都沒有見過面等語（本院卷第
    181頁）；證人張達夫於另案調查時證稱：在79年5、6月間
    退伍軍人協會甲○○等人出面向華勤公司購買楊梅地區房屋
    數十戶，因為金額不小，而退伍軍人協會及其會員一般收入
    不高，為了確保並求證這批買賣交易的可行性，華勤公司認
    為有向農銀世貿分行求證其是否正與退伍軍人協會甲○○等
    洽談貸款等情事及貸款之可能性等事宜，所以伊要求甲○○
    安排共同拜訪會見農銀世貿分行經理丁○○，伊在甲○○陪
    同下，前後會見了丁○○兩次，第一次是在華勤公司經理鄭
    添德陪同前往，是去求證瞭解貸款方面的事情，第二次是去
    開立帳戶以備貸款核撥時轉帳收取售屋款之用，順便去看丁○○經理等語（第13293號偵卷第59頁反面），惟：
  觀諸證人張達夫於另案調查時亦證稱：伊向丁○○明確表示
    華勤公司準備出售楊梅地區房屋數十戶給退伍軍人協會甲○○等人，因為金額有數千萬元不是一個小數目，而甲○○等
    人也正在該世貿分行洽談這些房屋貸款事宜，因為向丁○○
    查證世貿分行是否願意辦理貸款，如果願意貸款，本公司才
    準備出售房屋，如果貸款有問題，本公司出售房屋就可能拿
    不到錢，就要再考量是不是要出售了，當時世貿分行經理丁○○也明確地表示該分行願意承作這批貸款，因此華勤公司
    才決定將這批房屋售予退伍軍人協會甲○○等人；第二次是
    在79年5月25日前往世貿分行開立帳戶，開完戶後禮貌性地
    拜會丁○○，只有寒喧，沒有其他內容之談話，該開立之帳
    戶（帳號00000000000號）是準備在銀行貸款下來後，有關
    售屋款部分之價款即轉帳入華勤公司帳戶內，以確保華勤公
    司債權；伊及華勤公司均不知甲○○另製作無實際交易之買
    賣契約書，持向世貿分行貸款等語（第13293號偵卷第60 頁
    ）、於另案原審訊問時證稱：第一次去世貿分行時，伊還不
    知甲○○已用他的名義與人訂約等語（第2118號訴卷第83頁
    反面）。
  對照共犯丁○○於另案偵查時供稱：甲○○有帶人來過，是
    否為建設公司之人記不清楚，他們稱代表退伍軍人協會，要
    在楊梅買華國梅花村之房子，再轉售退伍軍人，要伊貸款給
    他們，伊稱貸款有一定程序，合乎規定即可貸，當時甲○○
    尚未取得房地所有權，只是準備去買，申請貸款時只有買賣
    契約，至於買賣合約之出售人是否為房屋所有權人，伊不清
    楚，伊當時沒有看買賣合約，不知買賣合約有問題；又退伍
    軍人協會於79年初曾向農銀世貿分行申貸一批貸款，該批貸
    款均辦妥設定，繳息正常，到了79年6月甲○○等人代表退
    伍軍人協會前來洽辦貸款，因甲○○等人要求先行撥款支付
    原屋主之屋款，伊想上次貸款均屬正常，不疑有詐；當時未
    詳細審理買賣契約書是否實在，也相信退伍軍人協會是個社
    團，不可能偽造買賣契約來貸款等語（第13293號偵卷第3至
    4、13至14頁）、於本院審理時證稱：華勤公司是貸款這些
    房屋的建商，當時是退協會會員來向伊等申請貸款，伊等是
    以會員個人名義來辦理貸款，所以伊等並不知道有原始的買
    賣契約，退協會以會員名義來跟伊等貸款之前，退協會會員
    有到銀行陸續辦過其他不動產的貸款，這筆不動產有跟被告
    及甲○○接觸過1次，他們到銀行談貸款方向，要伊等繼續
    承作退協會會員的貸款，並沒有談論本案的貸款明細及方式
    ，本案不動產貸款案，伊接洽時就是以會員名義申請，且本
    案貸款與之前會員辦的貸款方式一樣，又銀行接受貸款申請
    時，最初並不會過問房屋的所有人是誰，辦理到最後階段房
    屋的所有權人一定會是貸款人，且會有抵押權設定，跟被告
    談貸款方式那時，並沒有討論以整批的房屋出售契約來申請
    或以個人名義申請，當時討論內容是退協會要照顧會員，他
    們來跟銀行申請貸款時，希望銀行能支持辦理，在貸款過程
    中伊並不知道這批房子是退協會跟建商買來要分售，到事發
    時候才知道等語（本院卷第180至181頁），顯見丁○○與張
    達夫見面時所討論之內容，僅係農銀世貿分行是否願意承作
    退協會會員申請之貸款，與戊○○亦未談及以不實買賣契約
    申貸情事。
  4.何況，被告戊○○於另案調查時供稱：在78、78年間伊發現
    在桃園楊梅埔心地區有一批閒置數年的爛房子，價格甚低，
    可以買來之後整修再出售，因此想造福收入不多的退伍軍人
    ，低價銷售給退伍軍人協會之會員，所以剛開始伊主動出面
    與退伍軍人協調，大家商量好在協會之下成立住宅興建委員
    會，但到了79年5、6月之後，住委會的一切作業及對外交涉
    、貸款、銷售等事宜，一切由甲○○作主，由他來負責等語
    （第13293號偵卷第49頁反面）、於本院前審時供稱：伊等
    在買賣房屋時，有與張達夫開過多次會議，第一批房屋伊等
    賣的很好，第二批房屋開始時有參與談判，但後來的開會則
    是完全由甲○○與張達夫談合作事宜，第一期賣屋賺了1000
    多萬元，伊收回開辦費用及投資款、利潤共500多萬元等語
    （二審卷第114至115頁）、於本院審理時供稱：伊只有在79
    年4、5月的時候開成立住委會時，甲○○有帶伊等去銀行拜
    會，伊跟甲○○在買第一批房子尚未賣出時有去拜訪丁○○
    ，但第二批房屋的事伊都不知道，錢進到他個人帳戶才知道
    ，甲○○跟光裕公司簽約的部分伊等並不知道等語（本院卷
    第61頁、第92頁反面），核與證人即華勤公司經理鄭添德於
    另案審理時證稱：華勤公司賣給甲○○之房子全是伊接洽，
    錢於79年11月17日已全數拿到，簽約付了2300萬元，契稅下
    來後，抵押權設給銀行後即全數取得，有約定2300萬元不得
    動用，都是用轉帳方式，三個階段的錢均是；先是戊○○與
    伊等談買賣，甲○○於4月份才進來，中間還有幾個人伊不
    認識，何時撥款、繳款均由甲○○與伊等聯絡，8月2日付23
    00萬元，9月4日付2300萬元，11月17日付2500萬元，只有此
    3筆撥款，房子以退協會名義買，有約定貸款設定完成後，
    撥款才能動用等語（第2118號訴卷第90至91頁）；證人黃振
    國於另案審理時證稱：伊都是甲○○接觸，銀行也是江某找
    的，登記買受人亦是依照甲○○的指示，他說要登記給誰，
    伊等就登記給誰，伊等是直接賣給甲○○，而承諾書（同意
    過戶完成、設定抵押後才動用款項）是伊寫的，這是依照甲○○意思寫的等語大致相符（第218號重上更(三)卷(一)第114至
    116頁），並有華勤公司董事長張達夫於79年8月2日及同年9
    月4日出具、光裕公司代書黃振國於79年8月3日出具之承諾
    書附於另案卷可憑（第2118號訴卷第127、130頁，第218號
    重上更(三)卷(一)第212頁）。又79年9月4日之2300萬元係由甲○○取款後，再轉存入華勤公司帳戶一節，並有農銀存取款
    憑條附於另案卷足憑（第2118號訴卷第131至132頁），足認
    被告戊○○對於第二批以後之房屋買賣情形，並未參與。雖
    證人甲○○於本院審理時固證稱：貸款第一次是廖修三律師
    接洽辦理的，第二次是戊○○、丙○○、伊、朱德泳及廖律
    師，是廖律師帶伊等去的，先找人頭訂定買賣契約再去跟銀
    行貸款，這是退伍協會委員大家決定的，有正式開會決議，
    是廖修三最先與銀行接洽，伊等不知到何人決定找農民銀行
    來辦理貸款，是廖修三接洽完才告訴伊等找農民銀行，貸款
    金額是經過委員會開會決定的，貸款總金額1億6880萬元是
    戊○○計算的，公文是丙○○他承辦，協會秘書長蕭而光批
    准，貸款1億多，戊○○有拿到錢云云（本院卷第153頁），
    然其亦證稱：因為退協會不是營利機構不能開戶，所以貸款
    金額撥入伊帳戶，之所以不匯入佛根公司的帳戶，係因戊○○是股東，戊○○沒有繳股金，錢匯進去後怕戊○○會分股
    款云云（本院卷第153頁反面），其既稱戊○○有拿到錢，
    又稱怕戊○○會分股款云云，其證詞顯與常理未合，益見戊○○嗣後確實並未接觸與退協會有關之售屋事宜。
  (四)又農銀世貿分行對於上開22筆申貸案之審核，其鑑價、放款
    過程並無瑕疵等情，業據證人即農民銀行之職員張仲禹於另
    案審理時證稱：經辦人員確實有去查訪不動產價格，抵押權
    設定沒有問題，整個貸款過程也是沒問題，但後來為何會發
    生這樣的結果也不知道；一般銀行都不會去要求看過雙方買
    賣的前手的資料，伊認為本件貸款沒有違背銀行作業規章，
    即使買方不是所有權人時，也是可以先貸款，這並不違反規
    定等語（第2242號上訴卷(一)第254頁，第1065號上更(一)卷(一)
    第131頁反面，第97號重上更(四)卷(二)第5至6頁）；證人即農
    銀世貿分行承辦人員涂秀金於另案審理時亦證稱：起訴書附
    表有部分估價是伊負責，伊是根據前手估的，先訪價，透過
    太平洋房屋仲介公司以電話方式查詢有關同一地段「陽光山
    林」之價錢，也到桃園現場看過，與甲○○一同去；本件伊
    有至現場看過並訪價後，為了進一步了解市場行情，有電話
    詢問太平洋房屋公司詢問行情，而該公司亦有傳真該地區之
    房價供伊參考，伊認為貸款價額合理等語（第2118號訴卷第
    81頁，第2242號上訴卷(一)第214、219、220頁，第275號上更
    (二)卷(二)第62頁反面）；證人即農銀世貿分行司機杜英俊：他
    們放款時，伊有載他們去現場看房子估價，司機只有伊一個
    ，伊有載乙○○他們到楊梅那個地點等語（第97號重上更(四)
    卷(一)第165頁），核與另案被告乙○○於另案審理時供稱：
    伊一切按照規定去辦，現場伊有去看過，伊覺得房子有這個
    價值，並無超貸，從估價到辦貸款，伊完全按照銀行規定也
    有實地到現場看過房子，並參考鄰近的房價，本案有關的伊
    只辦9件，伊是根據買賣契約估8成，當時確實有這個價錢等
    語（第275號上更(二)卷(三)第255頁，第218號重上更(三)卷(一)第
    43、92頁）、於原審供稱：當時伊等確實有去楊梅看房子，
    是要放款給退伍軍人輔導會，只要是戰士授田證都可以抵一
    部分之價款，沒有超貸等語大致相合（原審卷第124頁）。
    又本案於承作時係以買賣成交價8成內核計作為鑑價之標準
    ，而買賣價格是否真實，係以參考坊間不動產報章雜誌及相
    同地段或鄰地土地之市場行情，並配合實地查訪予以綜合研
    判。又農銀世貿分行於79年間辦理購屋貸款時，依該行辦理
    購屋及修繕房屋貸款作業規則規定，得以該次買賣成交價為
    估價及貸款之參考依據，且無明文規定須查核該賣方前手之
    買賣資料及買賣價格等情，亦有農銀世貿分行86年3月26日
    農貿授字第073號、87年11月9日農貿字第202號函附於
    另案卷可憑（第275號上更(二)卷(一)第209至291頁、同卷卷(三)
    第183至185頁），自難以申貸案所附之不動產買賣契約與前
    手買賣合約之間有明顯價差，即認上開申貸案之審核，有未
    如實鑑價之情形。此外，就起訴書附表所示之桃園縣楊梅鎮
    ○○路118-2號、裕成路158巷2弄49-2號、光裕南街2巷1弄
    33號之房地，經委請不動產估價師黃國保鑑價，桃園縣楊梅
    鎮○○路192巷13弄12號房地之價格，委請不動產估價師張
    子亮鑑價，均認本案之核貸金額，並非不合理之超額貸款等
    情，業據證人即不動產估價師黃國保、張子亮分別於另案審
    理時證述明確（第204號重上更(六)卷(二)第14至15頁），並有
    黃國保製作之估價報告書、張子亮製作之不動產估價報告書
    附於該另案卷為憑。參以證人即光裕公司代書黃振國於另案
    審理時亦證稱：因為光裕公司發生財務危機，有41戶只有結
    構體完成，裡面沒有門窗、磁磚，因已取得完工證明，可以
    辦產權，就便宜賣掉，伊都是與甲○○接觸，銀行也找甲○○，因為能夠貸款，是直接賣給甲○○，並同意他們先整修
    ；所有房子都是辦好抵押貸款後才撥款等語（第218號重上
    更(三)卷(一)第113至116頁），並有房屋整修前後照片附於另案
    卷可憑（第275號上更(二)卷(二)第40至41頁），益見本件買賣
    之價金，縱高於前手買賣之價金，亦屬合理。
  (五)另撥款過程有無瑕疵部分，雖證人涂秀金於另案證稱：伊承
    辦時，錢已經撥出一部分了，另一部分的錢要等抵押設定完
    後才撥款等語（第2242號上訴卷第213頁），然衡以證人張
    仲禹於另案證稱：當時信用貸款經理有1000萬元的額度，若
    經理說先用信用貸款，承辦人發現沒有違反內規或不法行為
    得情形，伊等就會這樣去作等語（第97號重上更(四)卷(二)第6
    頁）；另案被告己○○於另案偵查時供稱：之所以未設定抵
    押即先撥款，係因一開始係以擔保貸款辦理，尚未完成時，
    因貸款人需要請示丁○○，才以無擔保信用貸款經理授信1
    千萬元額度先准撥付：至於貸款撥入甲○○帳戶係因貸款人
    出具委託書才如此做等語（第13293號偵卷第42至43頁）；
    另案被告乙○○於另案審理時供稱：貸款撥入甲○○帳戶係
    依據客戶的要求來作；當時可以由貸款人在撥款聲請書上指
    定撥入的帳戶；本案是辦理設定抵押貸款，客戶要求先撥部
    分的款項，會先以信用貸款的方式等語（第218號重上更(三)
    卷(一)第45頁、第64號重上更(五)卷(二)第2頁反面，第204號重上
    更(六)卷(一)第4頁反面）；另案被告丁○○於另案偵查時供稱
    ：未設定抵押前，有先撥一點去付定金等以取得所有權，先
    撥付的部分是以信用貸款方式先付（第13293號偵卷第6頁反
    面、第78頁）、於另案原審供稱：本案之貸款是無擔保放款
    授權限額，因此在未辦妥登記前即先行撥款，並無違反規定
    ，經理可依徵信情形，在1000萬額度內，就可先撥款，至於
    錢撥入甲○○帳戶，係依據借款人之委託，才匯入甲○○帳
    戶等語（第13293號偵卷第6頁反面、第78頁、第2242號上訴
    卷(一)第50頁反面、第64號重上更(五)卷(一)第13頁），並參諸上
    開申貸案均已辦妥抵押設定，已如前述，又放款應撥入借款
    人之帳戶，因特殊情形必須撥入非借款人帳戶時，應依借款
    人之書面同意為之等情，復有農銀世貿分行86年3月5日農
    授字第058號函附於另案卷為憑（第1065號上更(一)卷(一)第173
    至174頁），從而，尚難以上開有先行撥款或撥入甲○○帳
    戶等為由，逕認丁○○、己○○、郭文義等人主觀上確有「
    故為違背其任務之行為」之認識。
  (六)又本院92年度重上更(四)第97號判決書第24至25頁固載有：「
    乙○○於法務部台北市調查處調查時指稱：甲○○等人貸款
    案是甲○○找當時世貿分行經理丁○○接洽，甲○○是丁○○介紹伊才認識的，伊辦理個人授信業務，經理丁○○告訴
    伊依照買賣契約書去辦理貸款，因此未去作查証買賣契約書
    之真偽，貸款依據買賣契約書金額去核辦，伊於79年6月中
    旬接辦甲○○自己第一個貸款案，手續告一段落即發現甲○○並非所有權人，無法辦理設定抵押，伊向丁○○反應，丁○○指示先行撥款720萬元，以信用貸款方式承做云云；證
    人即世貿分行承辦員涂秀金証稱：伊發現貸款人檢附之資料
    部分不實，曾向主管提出異議，但經理丁○○指示伊一定要
    辦下去，並按經理指定之額度撥款，貸款人均由甲○○帶至
    世貿分行辦理對保手續，但整個貸款案之接洽、提供資料均
    是甲○○和經理談好後交由乙○○辦理，後來才由伊接辦，
    甲○○提供的土地權狀亦不是貸款戶之名字，伊發現問題曾
    向襄理己○○、經理丁○○提供意見，襄理表示這些房子是
    要過戶至貸款戶名下，正在辦理中，只要按照分配的表填註
    即可，伊填寫好個人徵信報告後，即交由己○○蓋章，前述
    貸款案資料雖有不實之處，但經理指示伊要辦下去云云，然
    查：
  1.乙○○於另案偵訊時已改稱：伊沒發現出賣人與所有權人不
    符，因當時業務很忙等語（第13293號偵卷第43頁）、於另
    案審理時供稱：伊在調查局講的並不是如筆錄上所寫；實際
    上貸款人並不等於房屋所有權人，只要債權有確保即可，所
    以沒特別注意到所有權人與出賣人不相同等語（第1065號上
    更(一)卷(二)第87頁反面，第2242號上訴卷(一)第215頁），則乙○○於調查局之供述，是否因擔心自己於承辦上開申貸案可
    能有疏忽而將遭致刑罰，因而將責任推由丁○○，亦非無疑
    ，尚難據此為不利被告戊○○、丙○○之認定。
  2.涂秀金於另案審理時改稱：於調查局並沒講「不實」，應該
    是「不懂」，是有些疑問，出賣人或為何未過戶給申貸人即
    撥貸款給他們，這些伊曾請教過涂襄理，他答最後還是會設
    定抵押給他們，對銀行債權並無影響等語（第2118號訴卷第
    82頁反面），然亦稱：伊接辦時可能有發現所有權人與申貸
    人名義不同，但伊當時想抵押權設定好，銀行債權就有保障
    ，伊當時觀念是這麼想，己○○沒有指示伊要如何辦理本件
    貸款，伊以前在調查局所說之壓力是指伊個人業務很忙，非
    關此事等語（第2242號上訴卷第214、219頁），對照另案被
    告己○○於另案調查時供稱：伊當時沒注意到買賣契約書上
    出賣人，不記得涂秀金有向伊報告此事等語（第13293號偵
    卷第53至54頁）、於另案原審供稱：伊沒有特別注意到貸款
    申請人與房子所有權人不同，因本件貸款是抵押貸款；買方
    都是在還沒完成過戶之前就會提出申請，伊等是一定辦好抵
    押才會撥款等語（第2242號上訴卷(一)第212頁反面，第97 號
    重上更(四)第135頁反面）、亦稱：伊從乙○○接手過來的，
    有部分資料是不實際的，這些資料當初伊有向主管反應，但
    經過他們的解釋，伊認為是合理才繼續辦下去，伊當初是對
    於買賣契約書向主管請示，而且伊也是貸款程序中的一環，
    伊也沒核定是否要撥款等語（第2242號上訴卷第214、219頁
    ，第1065號上更(一)卷(二)第10頁反面），顯見涂秀金對於究係
    依丁○○或己○○指示辦理等情，前後未一，其證言真實性
    ，要有可疑，亦不足為不利被告戊○○、丙○○之認定。
  (七)綜上，另案被告丁○○、己○○、乙○○於辦理上開申貸案
    之授信、審查時，縱有未能及時發現所附買賣契約係非真實
    交易之瑕疵，然本件公訴人所提之證據尚不足以證明另案被
    告丁○○、己○○、乙○○三人主觀上有故意為違背任務之
    行為，或被告戊○○、丙○○與另案被告丁○○、己○○、
    乙○○間有犯意聯絡之情形，復查無其他積極證據足資證明
    被告等人有背信犯行，應認不能證明被告等人犯罪。
六、原審對被告論罪科刑，固非無見。惟另案被告三人，因刑法
    第2條之修正而不具刑法上公務員之身分，係犯罪後已廢止
    其刑罰之情形，應諭知免訴判決，原判決論以無罪判決，容
    有未洽。檢察官上訴意旨固以：本案原起訴被告戊○○、
    丙○○及甲○○（另案審結）基於犯意聯絡，為低價購入房
    屋，向金融機構超額貸款，再轉售賺取差價，以被告等人及
    家人計20餘人，虛為成立房屋買賣契約，向農銀世貿分行申
    請超額貸款，獲取不法利益等情，原判決以被告二人係依據
    法令從事公務之前開銀行丁○○、己○○、乙○○圖利之對
    象，實則，借款係核撥入共同被告甲○○個人帳戶，則被告
    二人是否為上揭圖利之共同正犯？原審未予究明。起訴意
    旨已指出被告等係以虛偽成立房屋買賣契約，向前開行申請
    超額貸款，獲取不法利益，涉犯詐欺、偽造文書等罪，原判
    決未就此部分予判決，亦有未恰云云為由，指摘原判決不當
    。惟查：
  (一)另案共犯丁○○、己○○、乙○○等人已不具公務員身分，
    不得以圖利罪相繩，又上開三人於上開申貸案之審理過程中
    ，亦無證據足認有故為違背任務之行為，已如前述，檢察官
    指摘本案被告二人應與上開另案三人論以圖利之共同正犯云
    云，自不可採。
  (二)至於檢察官認為起訴犯罪包括詐欺、偽造文書云云，然依起
    訴書所載之犯罪事實固載有：戊○○、丙○○、甲○○三人
    為圖牟取更高額之貸款，復以甲○○、戊○○之妻程賽南及
    余志傑為房屋出賣人，並以知情之被告家人及公司員工廿餘
    人為買受人，虛偽成立房屋買賣契約，於79年7、8月間，以
    高額買賣價款向農銀世貿分行貸款，農銀世貿分行經理丁○○乙○○、己○○明知申貸資料不符規定，明知甲○○等人
    所申貸者實係個人貸款，及所提買賣契約書之內容為虛偽，
    買賣契約之出賣人及買受人均尚未取得所有權，賣賣價格亦
    高於原出售價格一至四倍，竟基於共同圖利之概括犯意，授
    意乙○○、己○○二人不為徵信，仍超額核貸1億8620萬元
    ，實撥金額為1億6580萬元，惟自80年1月間起即滯繳本息，
    經聲請法院強制執行拍賣受償結果，計有7887萬7984元之呆
    帳迄未獲清償等語，然對於被告究係偽造何文書、如何偽造
    等情均未述及，亦未就未起被告有何不法所有意圖或施何詐
    術，使何人陷於錯誤等詐欺之構成要件事實。而圖利與詐欺
    二者復難謂具有同一性，自難認詐欺、偽造文書之犯行亦在
    本件起訴範圍之內。何況，參酌上開證人楊美玉、程賽南、
    余志傑、陳真珠、王怡堯、簡萬士、程貞勇、傅英等人於另
    案之證詞，可知買賣契約上所蓋之印章確實係真正，已如前
    述，自不足認上開買賣契約有何偽造之情事，不過該買賣當
    事人間並無真正買賣之合意而已。
  (三)綜上，因認檢察官之上訴為無理由，為無理由，然原判決既
    有上開可議之處，自應由本院予以撤銷改判如主文所示。
據上論斷，應依刑事訴訟法第369條第1項前段、第364條、第302
條第4款，判決如主文。
本案經檢察官柯麗鈴到庭執行職務。
中    華    民    國    99    年    2     月    26    日
                  刑事第二庭審判長法  官  洪光燦
                                  法  官  李麗玲
                                  法  官  林恆吉
以上正本證明與原本無異。
檢察官如不服本判決，應於收受送達後10日內向本院提出上訴書
狀，其未敘述上訴之理由者並得於提起上訴後10日內向本院補提
理由書（均須按他造當事人之人數附繕本）「切勿逕送上級法院
」。
                                  書記官  陳盈璇
中    華    民    國    99    年    2     月    26    日

司法院資訊處製作；財團法人民間司法改革基金會備份。
